ACORDAO-COMPLETO-2560825

ACÓRDÃO 10424/2022 ATA 42/2022 - PRIMEIRA CÂMARA

VISTOS, relatados e discutidos estes autos que tratam de ato de concessão de pensão militar emitido pelo Comando do Exército;
ACORDAM os Ministros do Tribunal de Contas da União, reunidos em Sessão da 1ª Câmara, nos termos dos arts. 71, inciso III, da Constituição Federal, 1º, inciso V, e 39, inciso II, da Lei 8.443/1992 e 260, § 1º, do RITCU e ante as razões expostas pelo Relator, em:
9.1. considerar ilegal e negar registro ao ato de concessão de pensão militar instituído por Geraldo Augusto de Souza Lopes (XXX.357.887-XX) ;
9.2. dispensar a devolução dos valores indevidamente recebidos até a data da ciência, pelo Comando do Exército, do presente acórdão, com base no Enunciado 106 da Súmula da Jurisprudência do TCU;
9.3. determinar ao Comando do Exército que:
9.3.1. faça cessar os pagamentos decorrentes do ato impugnado, comunicando ao TCU, no prazo de 15 (quinze) dias, as providências adotadas, nos termos do art. 262, caput, do Regimento Interno do TCU, do art. 8º, caput, da Resolução-TCU 206/2007 e do art. 19, caput, da Instrução Normativa-TCU 78/2018;
9.3.2. proceda à regularização do soldo que serve de base de cálculo para os proventos da pensão militar em análise;
9.3.3. emita novo ato de pensão militar, livre da irregularidade apontada, submetendo-o ao TCU, no prazo de 30 (trinta) dias, consoante os arts. 262, § 2º, do Regimento Interno do TCU e 19, § 3º, da Instrução Normativa TCU 78/2018;
9.3.4. informe às interessadas que, no caso de não provimento de recursos eventualmente interpostos, deverão ser repostos os valores recebidos após a ciência deste acórdão pelo Comando do Exército; 
9.3.5. comunique imediatamente às interessadas o teor do presente acórdão, encaminhando ao TCU, no prazo de 30 (trinta) dias, comprovante das datas de ciência, nos termos do art. 4º, § 3º, da Resolução-TCU 170/2004.

Ato de concessão de pensão militar instituído pelo Comando do Exército. Apreciação para fins de registro.

Primeira Câmara

Comando do Exército.

3. Interessadas: Gabriela da Costa Lopes (XXX.991.896-XX); Mariangela da Costa Lopes (852.112.22768).

13.1. Ministros presentes: Walton Alencar Rodrigues (Presidente), Benjamin Zymler e Vital do Rêgo (Relator).
13.2. Ministro-Substituto convocado: Weder de Oliveira.
13.3. Ministro-Substituto presente: Augusto Sherman Cavalcanti.

VITAL DO RÊGO

Adoto como relatório, com os devidos ajustes de forma, a instrução elaborada no âmbito da Secretaria de Fiscalização de Integridade de Atos e Pagamentos de Pessoal e de Benefícios Sociais - Sefip (peça 6) , com a qual se manifestou de acordo o corpo gerencial daquela unidade técnica especializada (peça 7) , a seguir transcrita:
INTRODUÇÃO
Trata-se de ato de pensão militar, submetido, para fins de registro, à apreciação do Tribunal de Contas da União (TCU) , de acordo com o art. 71, inciso III, da Constituição Federal.  O ato foi cadastrado e disponibilizado ao TCU por intermédio do Sistema e-Pessoal, na forma do art. 2º e 4º da Instrução Normativa TCU 78/2018.
O ato desse processo pertence às seguintes unidades:
Unidade emissora: COMANDO DO EXÉRCITO.
Unidade cadastradora:  DIRETORIA DE INATIVOS E PENSIONISTAS.
Subunidade cadastradora: SUC4 - 4ª Região Militar.
EXAME TÉCNICO
Procedimentos aplicados
Os procedimentos para exame, apreciação e registro de atos de pessoal encontram-se estabelecidos na Instrução Normativa TCU 78/2018 e na Resolução TCU 206/2007. Essas normas dispõem que os atos de pessoal disponibilizados por meio do e-Pessoal devem ser submetidos previamente a críticas automatizadas, com base em parâmetros predefinidos.
As críticas das informações cadastradas na etapa de coleta do ato foram elaboradas e validadas levando-se em conta as peculiaridades de cada ato. Os itens verificados nessa etapa são inerentes a dados cadastrais, fundamentos legais, mapa de tempo, ficha financeira, assim como eventuais ocorrências de acumulação. Trata-se de verificações abrangentes, minuciosas e precisas e sem a necessidade de ação humana e, portanto, menos suscetível a falhas. As críticas aplicadas estão discriminadas no sistema, no Menu e-Pessoal, opção "Crítica", que podem ser acessadas mediante concessão de perfil específico a servidores do TCU responsáveis pela análise.
Além das críticas automatizadas, há verificação humana adicional no caso de haver alertas do sistema ou informações não formatadas, como esclarecimentos do gestor ou do controle interno.  
As críticas também consideram os registros do Sistema Integrado de Administração de Recursos Humanos (Siape) . O Siape disponibiliza informações atualizadas sobre as parcelas que integram os proventos, diferentemente, portanto, do e-Pessoal, que informa as parcelas no momento do registro do ato. 
Essa confrontação com o Siape fornece uma visão atual e verdadeira da situação, o que permite descaracterizar irregularidades e inconsistências que, embora constantes do e-Pessoal, já foram corrigidas.
As verificações detectadas no ato encontram-se discriminadas na aba de pendências do ato no sistema e-Pessoal, bem como no espelho do ato contemplado por esta instrução.
Exame das Constatações
Ato: 136322/2021 - Reversão - Interessado (a) : GERALDO AUGUSTO DE SOUZA LOPES - CPF: XXX.357.887-XX
Beneficiários: MARIANGELA DA COSTA LOPES - CPF: XXX.112.227-XX - Filho (a) e GABRIELA DA COSTA LOPES - CPF: XXX.991.896-XX - Filho (a) 
Parecer do Controle Interno: considerar o ato Ilegal. Justificativa:  Nos termos do art. 6º da Lei 3.765/60 e considerando o entendimento Acórdão 15205/2021-TCU-Primeira Câmara, não há amparo para aplicação cumulativa do benefício do art. 50, II, da Lei 6.880/80 com o do art. 6º da Lei 3.765/60. Dessa forma, a pensão militar, no caso, só pode ser calculada com base em 2 postos acima do que possuía na ativa.
Constatações e análises: 
1.1.1. Posto/Graduação de referência para cálculo dos proventos de reforma, que repercute sobre a pensão militar, não correspondente a até 01 (um) grau hierárquico imediatos/superiores ao último posto/graduação na ativa, vide arcórdão Nº 2225/2019 - TCU - Plenário.
Justificativa do Gestor de Pessoal: Conforme Portaria do ATO asseguratório e ATO  SISAC, em anexo, de alteração da Pensão Inicial foi JULGADO LEGAL a alteração da base de cálculo (RGHI) para a pensionista.Gestor anexou os seguintes documentos: ATO Asseguratório e ATO SISAC julgado legal-Documento oficial,.
Análise do Controle Interno: Justificativa do gestor esclarece pendência
Análise da Equipe Técnica: Ilegal
a. Trata-se de análise de concessão de pensão militar. Analisa-se eventual irregularidade na acumulação do recebimento da pensão militar com outros vínculos públicos. É importante relembrar que a legislação aplicável à análise do benefício é a vigente à época do óbito do instituidor, conforme jurisprudência pacificada por esta Corte e pelo Poder Judiciário, vide Acórdãos 7043/2013-TCU-1ª Câmara, de relatoria do Ministro José Mucio Monteiro e 5018/2010-TCU-1ª Câmara, de relatoria do Ministro Walton Alencar Rodrigues.
O instituidor faleceu em 24/2/2012, deste modo aplica-se o disposto na Lei 3.765/1960 com a redação dada pela MP 2215/2001. No caso em tela duas beneficiárias da pensão militar: Gabriela da Costa Lopes (CPF XXX.991.896-XX) e Mariângela da Costa Lopes (CPF XXX.112.227-XX) . Consoante consulta às bases de dados RAIS, Dataprev e SIAPE, as beneficiárias não possuem vínculos públicos vedados pela legislação de regência da matéria. Portanto, neste aspecto o ato é legal.
O instituidor em atividade era ocupante do posto de Coronel. Passou para a inatividade em 31/1/1991 com 36 anos e 10 meses de tempo de serviço. Na reserva, os proventos eram calculados com base também no soldo General de Brigada. Posteriormente e já reformado, o ex-militar teve alterada a reforma por ter sido julgado inválido e incapaz definitivamente para o serviço do Exército. Na oportunidade, o interessado se beneficiou do então vigente entendimento da Corte de Contas, e, mesmo reformado, fez jus ao grau hierárquico imediato. Ou seja, passou a receber seus proventos calculados com base no soldo de General de Divisão. O fundamento para tanto seria o disposto no art. 110, § 1º, da Lei 6.880/1980 (Estatuto dos Militares) , na redação dada pela Lei 7.580/1986.
Consoante se depreende da leitura do caput do art. 110 do Estatuto dos Militares, o benefício nele previsto - reforma com a remuneração calculada com base no soldo correspondente ao grau hierárquico imediato ao que possuir ou que possuía na ativa - é expressamente dirigido ao militar da ativa ou da reserva remunerada, não alcançando, portanto, o militar reformado. Conforme o que restou decidido no paradigmático Acórdão 2225/2019-TCU-Plenário.
Cumpre esclarecer que o ex-militar possuía os requisitos exigidos pelo art. 6º, da Lei 3.765/1960. Assim eventual pensão seria paga um posto acima dos proventos do instituidor. Deste modo, considerando que o ex-militar foi beneficiado por alteração de reforma sem fundamento legal, propõe-se a ilegalidade da pensão militar em análise e que a pensão seja paga com base no soldo de General de Divisão.
1.1.2. O Controle interno emitiu parecer pela ilegalidade.
Justificativa do Gestor de Pessoal: Não há. Verificação efetuada no âmbito do TCU.
Análise do Controle Interno:  Não há. Verificação efetuada no âmbito do TCU.
Análise da Equipe Técnica: Ilegal
a. O controle interno emitiu parecer pela ilegalidade com os seguintes esclarecimentos: ¿Nos termos do art. 6º da Lei 3.765/60 e considerando o entendimento Acórdão 15205/2021-TCU-Primeira Câmara, não há amparo para aplicação cumulativa do benefício do art. 50, II, da Lei 6.880/80 com o do art. 6º da Lei 3.765/60. Dessa forma, a pensão militar, no caso, só pode ser calculada com base em 2 postos acima do que possuía na ativa.¿. Razão não assiste ao controle interno quanto aos esclarecimentos apontados. Contudo, o ato é ilegal, pois contraria o que restou decidido no Acórdão 2225/2019-TCU-Plenário, de relatoria do Ministro Benjamin Zymler e tratado no corpo desta instrução.
O quadro resumo de ocorrências e, quando for o caso, o detalhamento da norma legal e da jurisprudência para as inconsistências acima elencadas encontra-se no anexo II dessa instrução. 
Encaminhamento do ato: 
Considerar ILEGAL e recusar registro do ato de Pensão militar136322/2021Reversão de GERALDO AUGUSTO DE SOUZA LOPES do quadro de pessoal do órgão/entidade COMANDO DO EXÉRCITO, com base nos arts. 71, inciso III, da Constituição Federal, 1º, inciso V, e 39, inciso II, da Lei 8.443/1992 e 260, § 1º, do Regimento Interno. 
Com fulcro no art. 262, caput, do Regimento Interno deste Tribunal, determinar ao órgão/entidade COMANDO DO EXÉRCITO que: 
promova o recálculo do valor atualmente pago a título de reforma/pensão militar com base no posto/graduação incorreto, no prazo 15 (quinze) dias, contados a partir da ciência desta deliberação, sujeitando-se a autoridade administrativa omissa à responsabilidade solidária, em face de manifesta ilegalidade.
dispense a devolução dos valores indevidamente recebidos de boa-fé até a data da ciência do órgão/entidade COMANDO DO EXÉRCITO, do acórdão que vier a ser proferido, com base no Enunciado 106 da Súmula da Jurisprudência do TCU.
no prazo de trinta dias, contados da ciência da decisão, envie a este Tribunal documentos comprobatórios de que o (a) interessado (a) cujo ato foi impugnado está ciente do julgamento deste Tribunal.
dê ciência, no prazo de quinze dias, contados da notificação, do inteiro teor desta deliberação (a) o interessado (a) , alertando-o (a) de que o efeito suspensivo proveniente da interposição de eventuais recursos junto ao TCU não o (a) exime da devolução dos valores percebidos indevidamente, caso o recurso não seja provido.
CONCLUSÃO
 A abrangência e a profundidade das verificações levadas a efeito fundamentam convicção de que o ato 136322/2021 pode ser apreciado pela ilegalidade, em razão das irregularidades apontadas no item Exame das Constatações desta instrução, que representam afronta à legislação e à jurisprudência de referência
PROPOSTA DE ENCAMINHAMENTO
 Ante o exposto, com fundamento no art. 71, inciso III, da Constituição Federal, no art. 1º, inciso V, e art. 39, incisos I e II, da Lei 8.443/1992, no art. 260 do Regimento Interno do Tribunal de Contas da União, propõe-se: 
Considerar ILEGAL e recusar registro do ato de Pensão militar de GERALDO AUGUSTO DE SOUZA LOPES do quadro de pessoal do órgão/entidade COMANDO DO EXÉRCITO, com base nos arts. 71, inciso III, da Constituição Federal, 1º, inciso V, e 39, inciso II, da Lei 8.443/1992 e 260, § 1º, do Regimento Interno.
Com fulcro no art. 262, caput, do Regimento Interno deste Tribunal, determinar ao órgão/entidade COMANDO DO EXÉRCITO que: 
dispense a devolução dos valores indevidamente recebidos de boa-fé até a data da ciência do órgão/entidade COMANDO DO EXÉRCITO, do acórdão que vier a ser proferido, com base no Enunciado 106 da Súmula da Jurisprudência do TCU.
dê ciência, no prazo de quinze dias, contados da notificação, do inteiro teor desta deliberação (a) o interessado (a) , alertando-o (a) de que o efeito suspensivo proveniente da interposição de eventuais recursos junto ao TCU não o (a) exime da devolução dos valores percebidos indevidamente, caso o recurso não seja provido.
no prazo de trinta dias, contados da ciência da decisão, envie a este Tribunal documentos comprobatórios de que o (a) interessado (a) cujo ato foi impugnado está ciente do julgamento deste Tribunal.
promova o recálculo do valor atualmente pago a título de reforma/pensão militar com base no posto/graduação incorreto, no prazo 15 (quinze) dias, contados a partir da ciência desta deliberação, sujeitando-se a autoridade administrativa omissa à responsabilidade solidária, em face de manifesta ilegalidade.
2. 	O Ministério Público junto ao TCU manifestou-se de acordo com a proposição da unidade técnica (peça 8) .
	É o Relatório.

não há.

Procurador Júlio Marcelo de Oliveira.

PENSÃO MILITAR. MELHORIA DE PROVENTOS NA REFORMA ASSOCIADA AO RECONHECIMENTO DE INVALIDEZ DE INSTITUIDOR ENTÃO JÁ REFORMADO. AUSÊNCIA DE PREVISÃO LEGAL PARA A CONCESSÃO DA VANTAGEM FIXADA NO ART. 110 DA LEI 6.880/1980 A MILITAR REFORMADO OU PARA A CUMULAÇÃO DO ACRÉSCIMO COM A VANTAGEM PREVISTA NO ART. 50, INCISO II, DA NORMA. IRREGULARIDADE QUE SE COMUNICA PARA A PENSÃO MILITAR. ILEGALIDADE DO ATO. NEGATIVA DE REGISTRO. DETERMINAÇÕES.

PENSÃO MILITAR (PMIL)

Secretaria de Fiscalização de Integridade de Atos e Pagamentos de Pessoal e de Benefícios Sociais (Sefip).

Trata-se de ato de concessão de pensão militar emitido pelo Comando do Exército e instituído pelo ex-militar Geraldo Augusto de Souza Lopes. 
A Secretaria de Fiscalização de Integridade de Atos e Pagamentos de Pessoal e de Benefícios Sociais - Sefip, na instrução de peça 6, propõe considerar ilegal o ato em epígrafe. Isso porque, segundo a Unidade Técnica, o instituidor da pensão militar em questão foi reformado inicialmente por idade e, posteriormente, novamente reformado, desta feita por incapacidade/invalidez, situação que lhe proporcionou majoração indevida de proventos sem que exista autorização legal para tanto. 
O Ministério Público junto ao Tribunal (MPTCU) , no parecer de peça 8, ratificou a proposta formulada pela Sefip.
II
Registro minha concordância integral com a proposta formulada pela unidade técnica, aquiescida pela manifestação do MPTCU, razão pela qual acolho os pareceres precedentes por seus próprios fundamentos, valendo-me, para tanto, da técnica da motivação per relationem, nos termos do art. 2º, § 3º, do Decreto 9.830, de 10 de junho de 2019, sem prejuízo de tecer os breves comentários a seguir.
No que diz respeito à pensão militar instituída pelo Sr.  Geraldo Augusto de Souza Lopes, verifico que ela contempla majoração irregular de proventos na reforma do referido instituidor. A tabela a seguir resume a situação da concessão em análise: 
	Instituidor
 (ato e-Pessoal) 
	BASE DE CÁLCULO DOS PROVENTOS

		Posto/Grad. na ativa
	Posto/Grad.
da reforma inicial por impedimento de idade
 (Sisac 10003371-07-2001-001694-4) 
	Posto/Grad. da reforma (alteração) por incapacidade
 (majoração irregular) 
	Posto/Grad.
Concedido na Pensão Militar (1) 
	Posto/Grad.
Correto na Pensão Militar (1) 

	Geraldo Augusto de Souza Lopes (136322/2021) 
	Coronel
	General de Brigada
	General de Divisão
	General de Exército
	General de Divisão

 (1)  O instituidor recolhia contribuição tendo como referência um posto acima do que ostentava na reforma.
No entanto, para situações como a destacada na tabela, observo que esta Corte de Contas, a partir da prolação do Acórdão 2225/2019-TCU-Plenário, da relatoria do Min. Benjamin Zymler, passou a entender que não há previsão legal para extensão da vantagem estabelecida no art. 110 da Lei 6.880/1980 a militares já reformados: 
ATOS DE REFORMA. ALTERAÇÃO DE UMA DAS CONCESSÕES PARA ELEVAÇÃO, EM UM GRAU HIERÁRQUICO, DO POSTO SOBRE O QUAL CALCULADOS OS PROVENTOS DO INATIVO, EM FACE DA SUPERVENIÊNCIA DE INVALIDEZ PERMANENTE DECORRENTE DE DOENÇA ESPECIFICADA EM LEI. MILITAR ANTERIORMENTE REFORMADO COM PROVENTOS JÁ CALCULADOS SOBRE O POSTO HIERÁRQUICO SUPERIOR, POR TEMPO DE SERVIÇO. AUSÊNCIA DE PREVISÃO LEGAL PARA EXTENSÃO DA VANTAGEM ESTABELECIDA NO ART. 110 DA LEI 6.880/1980 A MILITARES JÁ REFORMADOS, BEM COMO PARA O ACRÉSCIMO DE DOIS POSTOS NO CÁLCULO DOS PROVENTOS. NEGATIVA DE REGISTRO. DETERMINAÇÕES. LEGALIDADE E REGISTRO DAS DEMAIS CONCESSÕES. (destaque acrescido) .
Diante do que restou brevemente demonstrado e considerando que o ato de pensão militar é distinto do ato de concessão de reforma dele derivado, a pensão militar instituída por Geraldo Augusto de Souza Lopes não reúne condições para receber a chancela de legalidade. Nada obstante, cabe determinação para que o Comando do Exército proceda à correção do soldo que serve de base de cálculo para os proventos da pensão militar mencionada. 
	Ante o exposto, voto para que seja adotada a minuta de acórdão que ora trago ao exame deste Colegiado.
TCU, Sala das Sessões, em 6 de dezembro de 2022.
Ministro VITAL DO RÊGO 
Relator